【裁判字號】    98,上訴,1457
【裁判日期】    980702
【裁判案由】    毒品危害防制條例
【裁判全文】
臺灣高等法院刑事判決                98年度上訴字第1457號
上  訴  人  臺灣桃園地方法院檢察署檢察官
被      告  甲○○
指定辯護人  扶助律師高烊輝律師
上列上訴人因被告違反毒品危害防制條例案件，不服臺灣桃園地
方法院97年度訴字第1132號，中華民國97年12月31日第一審判決
（起訴案號：臺灣桃園地方法院檢察署97年度偵字第5199號），
提起上訴，本院判決如下：
    主  文
上訴駁回。
    事  實
一、甲○○明知海洛因為毒品危害防制條例列管之第一級毒品，
    不得非法持有及施用，竟於民國97年2月6日至11日農曆過年
    期間之某日，經由電話得知乙○○欲購買第一級毒品海洛因
    施用，基於幫助施用第一級毒品海洛因之犯意，受乙○○委
    託代為購買重量為0.2公克、價格則為新臺幣（下同）1,000
    元之海洛因1 次，並由乙○○先行交付現金予甲○○，甲○
    ○再依乙○○請託，隻身至臺北縣中和市○○○○道下附近
    之欣園汽車旅館，持乙○○所交付之1,000 元，連同自己出
    資之2,000元，合計共同合資3,000元，出面向盛卓蓓（另案
    由臺灣板橋地方法院檢察署檢察官偵辦中）購買共約毛重0.
    5 公克之海洛因，購得後即將海洛因帶回乙○○位於桃園縣
    大溪鎮南興4 號住處，扣除自己購買部分外，將代為購買之
    海洛因分裝後交予乙○○（乙○○施用海洛因部分未據起訴
    ），以此方式幫助乙○○施用第一級毒品1次。嗣經警於 97
    年2月17日下午5時30分許，持搜索票前往甲○○位於桃園縣
    中壢市○○○街53號2 樓之租屋處所內執行搜索，當場扣得
    甲○○男友曾森源所有電子磅秤1個、吸食器2組（原審漏列
    ）及甲○○所有門號為0000000000號行動電話1具（含SIM卡
    ，原審誤繕為曾森源所有）、注射針筒2支、吸管1支、殘渣
    袋2只，始悉上情。
二、案經臺北縣政府警察局移請臺灣桃園地方法院檢察署檢察官
    偵查起訴。
    理  由
一、證據能力部分：
  (一)證人乙○○97年5月23日（下稱第1次警詢筆錄）、同年月26
    日（下稱第2次警詢筆錄）之警詢筆錄關於曾向被告購買2次
    1千元海路因之陳述（見偵查卷第120 頁、第123頁），與原
    審審判中證述（見97訴1132卷第22頁）並不相符。而將乙○
    ○上開警詢筆錄與卷附警詢錄音勘驗報告結果（見偵查卷第
    142至148 頁）參互以析，即可確定證人於第1次警詢初始係
    稱「要跟小蘭調1000元的海洛因」、「我叫她找」、「除了
    這一次就沒有再找她」、「（有沒有你要老實講？）我忘了
    」等語（見偵查卷第185至186頁），乃積極陳稱是跟被告拿
    、請被告幫他調，然俟承辦員警接連詢以：「你就是跟她調
    啊對不對」、「你除這一次向甲○○購買毒品還曾經向甲○
    ○購買幾次毒品？最近一次購買是何時何地？」、「你都跟
    她買1千？」、「買多少買什麼？」、「向甲○○購買過2次
    1000海洛因，時間？」各問題後，方於其後詢問中改以消極
    不為回應，或被動順應警方而含糊回答之態度應訊，延至第
    2次警詢猶對警方提問均一律回答「正確」、「實在」、「
    是」（見偵查卷第185至187 頁）。本院審酌乙○○上開第1
    次警詢筆錄乃係製作於其與家人同住之住處，調查時間則係
    自97年5 月23日中午12時20分許至58分止，依上開時空背景
    觀之，已難排除乙○○主觀上為免因其個人所涉違反毒品危
    害防制條例案件而影響與之同住其他家人正常生活作息，為
    求迅速於當天中午結束調查程序，而對司法警察所為提問敷
    衍回答之可能。而其此等消極之應答態度，甚且亦持續至第
    2 次警詢過程。再佐以乙○○嗣於偵查結證堅稱沒有跟被告
    買海洛因，是叫被告幫他調，警詢時是警察叫其陳述有跟被
    告買過2遍，是警察做一做叫其簽名等情（見偵查卷第161至
    162 頁），雖其亦稱警察並無恐嚇、逼迫之舉，然乙○○上
    開警詢之陳述確已受外力之影響及干擾，警察雖無威逼之勢
    ，然乙○○考量自身環境情狀、表達動機而為之陳述，已難
    認有何特別可信之處，檢察官復未能就乙○○之警詢陳述具
    有較可信之特別情況予以說明，則本院自不得逕以為認定犯
    罪事實與否之證據，是認乙○○於警詢中所為證述，不具證
    據能力。
  (二)本件判決後開所示之被告以外之人於審判外之陳述或書面陳
    述，固均屬傳聞證據，惟被告與辯護人於原審及本院對之證
    據能力均不爭執（見97審訴2559卷第27頁、本院卷第50頁）
    。本院審酌此等證據資料製作時之情況，尚查無違法不當及
    證明力明顯過低之瑕疵，亦認為以之作為證據應屬適當，爰
    逕依刑事訴訟法第159條之5規定，認均例外有證據能力。
二、上開犯罪事實，業據被告於原審及本院供承不諱（見97訴11
    32卷第30至31頁、本院卷第68頁反面）；核與證人乙○○於
    偵查及原審結證所陳情節相符（見97訴1132卷第23頁）。參
    酌卷附通訊監察譯文，證人乙○○先前於97年1月5日亦曾因
    其女友毒癮難耐，而詢問亦有施用毒品習慣之被告（參照被
    告前科表）有無毒品（見偵查卷第68頁），此亦為被告及證
    人乙○○所肯認（見偵查卷第28頁、97訴1132卷第22頁），
    顯見乙○○與被告彼此確會互通毒品海洛因之有無，益徵證
    人上開指訴，應非子虛，而得資為補強被告上開自白之證據
    。綜上所述，本件被告幫助乙○○施用第一級毒品海洛因，
    事證明確，犯行洵堪認定，應予依法論科。
三、查海洛因係毒品危害防制條例第2條第2 項第1款所規定之第
    一級毒品。又以營利之意圖交付毒品，而收取對價之行為，
    觸犯販賣毒品罪；苟非基於營利之意圖，而以原價或低於原
    價有償轉讓毒品與他人，僅得以轉讓毒品罪論處；若無營利
    之意圖，僅基於幫助施用毒品者取得供施用毒品之目的，而
    出面代購，或共同合資購買並分攤價金及分受毒品，則屬應
    否成立施用毒品罪或其幫助犯之範疇，三者行為互殊，且異
    其處罰（最高法院97年度臺上字第1864號判決參照）。本件
    被告既係基於幫助乙○○取得施用毒品之目的，與乙○○共
    同合資並出面為之代購海洛因，核其所為，係犯刑法第30條
    第1項、毒品危害防制條例第10條第1項之幫助施用第一級毒
    品罪。被告持有第一級毒品之低度行為，為幫助施用第一級
    毒品之高度行為所吸收，不另論罪。公訴意旨雖以證人乙○
    ○於警詢中所為指訴為據，認被告上開犯行應係犯毒品危害
    防制條例第4條第1項之販賣第一級毒品罪嫌云云。惟乙○○
    上開警詢中之證述，無證據能力，已如前述，再參以被告及
    證人乙○○所供本件合資購買毒品情節，亦可知被告及乙○
    ○固係各自出資2,000元及1,000元以合購第一級毒品海洛因
    約0.5公克，惟乙○○既可因此次合購而取得0.2公克之毒品
    海洛因，則由彼此出資比例及取得毒品數量而論，更難認被
    告有何從價差或量差中予以牟利之營利意圖。是本件既無法
    證明被告乃係基於營利之意圖，向盛卓蓓販入海洛因再賣予
    乙○○圖利，則檢察官認告涉犯毒品危害防制條例第4條第1
    項販賣第一級毒品罪，即有未合，惟被告於事實欄所載時、
    地交付海洛因予乙○○而助其施用之社會基本事實既屬相同
    ，爰依法變更起訴法條。再被告係基於幫助施用毒品者取得
    毒品之目的，而為施用第一級毒品罪構成要件以外之行為，
    成立幫助犯，爰依刑法第30條第2 項規定，按正犯之刑減輕
    之。被告前於90年間因違反毒品危害防制條例案件，經原審
    法院於92年3 月13日以91年度訴字第1790號分別判處有期徒
    刑8月、7月，應執行有期徒刑1年1月確定，甫於93年11 月8
    日縮刑期滿執行完畢，有本院被告前案紀錄表足憑，其受有
    期徒刑執行完畢後，5 年內故意再犯最重本刑為有期徒刑以
    上之本罪，為累犯，應依刑法第47條第1 項規定加重其刑，
    並依法先加後減之。
四、公訴意旨另以：被告甲○○於97年2 月上旬農曆過年期間之
    某日，在桃園縣大溪鎮南興里17鄰南興4 號之乙○○住處，
    另以1,000元代價販賣第一級毒品海洛因予乙○○1次，因認
    被告此部分所為涉犯毒品危害防制條例第4條第1項販賣第一
    級毒品罪嫌云云。
五、按犯罪事實應依證據認定之，無證據不得認定犯罪事實；不
    能證明被告犯罪者，應諭知無罪之判決，刑事訴訟法第 154
    條第2項、第301 條第1項分別定有明文。又按施用毒品者，
    其所稱向某人購買之供述，須補強證據以擔保其供述之真實
    性。良以施用毒品者其供述之憑信性本不及於一般人，況施
    用毒品者其供出來源，因而破獲者，法律復規定得減輕其刑
    ，其有為偵查機關誘導、或為邀輕典而為不實之陳述之可能
    ，其供述之真實性自有合理之懷疑。是本院一貫之見解，認
    施用毒品者關於其向某人購買毒品之供述，必須補強證據佐
    證，以擔保其供述之真實性，俾貫澈刑事訴訟無罪推定及嚴
    格證明之基本原則。又關於毒品施用者其所稱向某人購買毒
    品之供述，必須補強證據佐證，係指毒品購買者之供述縱使
    並無瑕疵，仍須補強證據佐證而言，以擔保其供述之真實性
    。該所謂補強證據，必須與施用毒品者關於相關毒品交易之
    供述，具有相當程度之關聯性，且足使一般人對於施用毒品
    者之供述無合理之懷疑存在，而得確信其為真實，始足當之
    （最高法院96年度台上字第1029號判決參照）。
六、檢察官認被告此部分涉嫌販賣第一級毒品罪嫌，無非係以被
    告供述97年1月5日23時41分22秒0000000000號與0000000000
    號行動電話門號為被告與乙○○交談內容，該通電話為乙○
    ○向被告調取海洛因、證人乙○○證述被告有販賣海洛因予
    乙○○，及門號0000000000號行動電話通訊監察譯文等為據
    。訊據被告堅詞否認有何販賣第一級毒品之犯行，辯稱：未
    販賣毒品，僅幫助人家拿過1次毒品（即事實欄一所示）而
    已等語。經查：
  (一)證人乙○○於偵查及原審均結證稱：因知悉被告有施用海洛
    因，故吸毒時會找被告，是請被告幫我找海洛因，不是跟被
    告買，給被告1 千元，叫她幫我找，不是她自己有在賣，被
    告有找到過1次等語（見偵查卷第161至162 頁、97訴1132卷
    第22至25頁）；核與被告所供：乙○○雖曾打電話請我幫忙
    調毒品很多次，但不是每次都有，只有在97年農曆前後幫他
    調過1 次毒品：該次我是先打電話給藥頭盛卓蓓，有消息才
    會到乙○○家收1千元，數量大概0.1、0.2公克，我收了1千
    元後就去找盛卓蓓，我自己的兩千元加上先前向乙○○所收
    的1千元，總共3千元，可以跟盛卓蓓買到海洛因約0.3至0.5
    公克等語相符（見97訴1132卷第20頁）。則除前述本院認定
    被告確曾於97年2月6日至11日農曆過年期間某日與乙○○相
    約合資而購得毒品海洛因1 次外，被告是否曾於同一農曆過
    年期間內更行販賣毒品海洛因予乙○○1次，即非無疑。
  (二)證人乙○○於警詢時所為證述，既因欠缺特別可信性之擔保
    而無從依刑事訴訟法第159條之2規定取得證據能力，則不論
    係證人乙○○於司法警察調查時所為供述，抑或係自該2 次
    警詢錄音光碟所衍生之勘驗報告內容，均無從作為認定被告
    涉嫌販賣第一級毒品海洛因之證據，而無證據適格。
  (三)徵之卷附門號0000000000號行動電話通訊監察譯文內容，至
    多亦僅能認定證人在其女友毒癮難耐之際，曾於97年1月5日
    晚間11時41分22秒聯繫被告詢問是否仍有毒品海洛因。惟被
    告是否進而應允並基於營利之意圖交付毒品予乙○○，單憑
    上開譯文內容實無從確定，更遑論被告與證人乙○○皆否認
    該次有交易海洛因情事（見偵查卷第28頁、第161頁、97訴1
    132卷第22頁），無法依此逕認被告於97年2 月6日至11日之
    農曆過年期間某日又曾基於如何之約定、而以何等之代價、
    販賣種類為何、數量又係若干之毒品予乙○○？是認檢察官
    就此部分所為舉證，亦乏所據。
  (四)綜上所述，本件被告所涉販賣第一級毒品犯嫌，因證人乙○
    ○於警詢中所為證述欠缺客觀上之特別可信性，以致欠缺證
    據能力，而不存在任何關於施用毒品者所稱向被告購買毒品
    之供述，遑論係足以補強毒品購買者供述以擔保其陳述為實
    在之補強證據，本院自難令被告就此負販賣第一級毒品之罪
    責。此外，本院復查無其他積極證據足資證明被告確有檢察
    官所指販賣第一級毒品之犯行，本院實無從形成對被告有罪
    之心證，爰依無罪推定原則，就被告此部分之起訴事實為無
    罪之諭知。
七、原審本同上之見解，(一)就幫助施用第一級毒品有罪部分，適
    用毒品危害防制條例第10條第1項，刑法第30條、第47條第1
    項，並審酌被告以合資購買毒品之方式，幫助他人施用第一
    級毒品，戕害他人身心健康，並危害社會善良風俗與安寧秩
    序，及被告代買毒品之數量、次數及犯後部分坦承犯刑之態
    度，兼衡被告之智識程度、生活狀況等一切情狀，論處被告
    幫助施用第一級毒品罪，以累犯量處有期徒刑1年10 月，並
    以扣案之電子磅秤1個、吸食器2組（原審漏列）係被告男友
    曾森源所有之物（見偵查卷第6 頁），與本件被告幫助施用
    毒品犯行無關，無從諭知沒收；及扣案之注射針筒2 支、吸
    管1支、殘渣袋2只、門號為0000000000 號行動電話1具（含
    SIM 卡，原審誤繕為曾森源所有），雖係被告所有（見偵查
    卷第24頁、第27至28頁），惟既均未用以分裝本件與乙○○
    所合購之毒品，也無證據顯示係97年2月6日至11日之農曆過
    年期間，供被告作本件幫助施用海洛因之犯罪所用，堪認此
    部分扣案物品仍與本件幫助施用犯行無涉，核與刑法第38條
    規定不符，亦不為沒收之宣告。核其認事用法俱無違誤，量
    刑亦甚妥適。(二)另就被告被訴販賣第一級毒品部分，以檢察
    官所舉之證據與所指出之證明方法尚未足使法院確信被告有
    罪之心證，復查無其他積極確切證據足證被告犯罪，而為被
    告無罪之諭知，並無不合。檢察官以證人乙○○從未與藥頭
    接觸，被告顯非單純擔任使者角色，應係被告向藥頭取得毒
    品後，除供自己施用外，再為另一手之毒品散播行為予證人
    南支南施用，幫助施用第一級毒品顯不足評價被告行為所造
    成之毒品散布之危害性，而就上述有罪及無罪二部分均提起
    上訴云云。然被告與乙○○合資並出面為之代購海洛因，即
    是因乙○○不知何處購買才要求被告幫他調，且亦無積極證
    據足資證明被告有販賣海洛因之犯行，是檢察官上訴並無理
    由，應予駁回。
據上論斷，應依刑事訴訟法第368條，判決如主文。
本案經檢察官李金定到庭執行職務。
中    華    民    國    98    年    7     月    2     日
                  刑事第十九庭審判長法  官  黃金富
                                    法  官  吳  燦
                                    法  官  魏新國
以上正本證明與原本無異。
如不服本判決，應於收受送達後10日內向本院提出上訴書狀，其
未敘述上訴之理由者並得於提起上訴後10日內向本院補提理由書
（均須按他造當事人之人數附繕本）「切勿逕送上級法院」。
                                     書記官  邵淑津
中    華    民    國    98    年    7     月    3     日
附錄：本案論罪科刑法條全文
毒品危害防制條例第10條：
施用第一級毒品者，處6月以上5年以下有期徒刑。
施用第二級毒品者，處3年以下有期徒刑。


司法院資訊處製作；財團法人民間司法改革基金會備份。
